【裁判字號】    90,判,610
【裁判日期】    900418
【裁判案由】    身心障礙者保護法
【裁判全文】
最  高  行  政  法  院  判  決                      九十年度判字第六一○號
    原      告  乙○○○○○○.
                甲○○
    被      告  臺北市政府勞工局
    代  表  人  鄭村棋
右當事人間因身心障礙者保護法事件，原告不服內政部中華民國八十八年十月十三日
台八八訴字第八八○六六二五號再訴願決定，提起行政訴訟。本院判決如左：
    主  文
再訴願決定、訴願決定及原處分均撤銷。
訴訟費用由被告負擔
    事  實
緣原告陳英於台北市○○街十七號二樓之一經營華華理髮廳，經台北市政府警察局
中正第一分局於民國八十七年十一月五日十六時臨檢時查獲其僱用之店員甲○○（即
另一原告）正為客人林祺璿做小腿按摩，經被告認定原告等違反身心障礙者保護法，
而以八十七年十一月十八日北市勞三字第八七二三七五二五○○號處分書處原告陳
英新台幣（下同）二萬元罰鍰及八十七年十一月十八日北市勞三字第八七二三七五二
五○一號處分書處原告甲○○一萬元罰鍰。原告等不服，提起一再訴願，遞遭決定駁
回，遂提起行政訴訟。茲摘兩造訴辯意旨於次：
原告起訴意旨略謂：一、查身心障礙者保護法第二條規定，本法所稱主管機關，在省
（市）為省市政府社會處（局），本件違反身心障礙者保護法第三十七條第一項、第
六十五條之主管科罰機關應為台北市社會局，而卻由無權處分之台北市勞工局於八十
七年十一月十八日以北市勞三字第八七二三七五二五○○及0000000000號
處分書分別科處原告等罰鍰，有該兩張處分書附原處分卷可稽。無權處分而為處分，
為逾越權限或濫用權利之行政處分，以違法論，為行政訴訟法第一條第二項所明定，
一再訴願決定機關並未依法將不當處分予以撤銷，與法不合。二、違反身心障礙者保
護法第三十七條第一項之規定，乃在保護視覺障礙者之謀生技能，惟明眼人若非以營
利為目的，而非從事按摩業者，即不違反上開規定。依台北市政府警察局中正第一分
局臨檢紀錄所示，原告甲○○因客人林祺璿身體不舒服，額外替他做小腿按摩，並未
收費，非屬營利行為，又原告甲○○為從事理髮之技術人員，非從事按摩業者，且人
與人間，因身體不適，互為按摩作適當之治療，並不違法，可見上開規定，應視情況
而定。故原告甲○○之行為不構成處罰之要件，被告所為處分，已逾越法律規定之範
圍。三、被告以內政部八十五年八月十四日台（八五）內社字第八五八○五八六號函
解釋：如其已承認有從事違法之按摩行為者，當應依身心障礙者保護法及按摩業管理
規則處理之。按對人民違反行政法上之義務行為為科罰，涉及人民權利之限制，其構
成要件應由法律定之，並非內政部解釋構成要件即可適用，若法律就其構成要件，授
權以命令為補充規定者，授權之內容及範圍應具體明確，然後據以發布命令，始符合
憲法第二十三條以法律限制人民權利之宗旨，有司法院釋字三一三號解釋可資參照。
內政部命令，其如何適用並無明確之範圍，況原告甲○○雖承認有按摩行為，但不承
認違法，被告引用內政部解釋函令並不符規定，而再訴願決定駁回理由僅以有無收費
不影響違反身心障礙者保護法之認定，對原告主張如何不採，並無片字提起，其理由
不備，請判決撤銷一再訴願決定及原處分等語。
被告收受起訴狀副本未為答辯，由臺北市政府社會局答辯意旨略謂：一、查台北市政
府警察局中正第一分局警員於八十七年十一月五日前往原告陳英經營之華華理髮廳
實施臨檢，當場發現明眼女子原告甲○○正為男客林祺璿按摩小腿，有偵訊筆錄附卷
可稽，被告依身心障礙者保護法第三十七條第一項及第六十五條規定處以罰鍰，並無
不合。二、華華理髮廳領有臺北市政府建設局核發之營利事業登記證，為以營利為目
的之營業場所，又依台北市政府警察局中正一分局於八十七年十一月五日臨檢時所製
作之臨檢紀錄表記事三、．．．消費計算為每節按摩（一節為三十分鐘）收費新台幣
參佰元整．．．，並有原告陳英簽名及內政部八十五年八月十四日台（八五）內社
字第八五八○五八六號函，對明眼按摩之認定已有明示，且台北市政府取締明眼按摩
之違法行為，已行之多年，台北市政府社會局亦曾於八十五年九月十五日於媒體宣導
。三、依「身心障礙者保護法」第二條．．．前二項各級主管機關及各目的事業主管
機關權責劃分如下：．．．四、勞工主管機關：主管身心障礙者之職業訓練及就業服
務、定額進用及『就業保障之執行』、薪資及『勞動條件之維護』．．．。雖「按摩
業管理規則」仍研修中，惟對維護「視覺障礙者」工作權之「按摩業務」，認應依法
移主管機關勞工局辦理，故該法八十六年四月二十六日修正施行後，同年七月一日即
將按摩業務移勞工局辦理。直至「按摩業管理規則」修正案於八十七年十一月二十五
日發布施行，確定主管機關為社會局，遂於八十八年二月二日經台北市政府第九九六
次市政會議通過，並自八十八年三月一日起仍由社會局繼續辦理。本件原處分書由台
北市政府勞工局作成，雖有瑕疵，但本件原告等均承認有按摩服務之事實，顯已違反
「身心障礙者保護法」，該營業場所亦已超出台北市政府建設局核准發記「男子理燙
髮業」營業範圍。原告承認有按摩行為，卻不承認違法，臨檢紀錄前後供詞矛盾，所
辯顯不足採，請判決駁回原告之訴等語。
    理  由
按「本法所稱主管機關，在中央為內政部；在省（市）為省（市）政府社會處（局）
；．．．」為身心障礙者保護法第二條第一項所明定。又逾越權限之行政處分，以違
法論。舊行政訴訟法第一條第二項亦有明文規定。本件被告以原告陳英於臺北市○
○街十七號二樓之一經營華華理髮廳，經臺北市政府警察局中正第一分局於八十七年
十一月五日十六時臨檢時查獲其僱用之店員即原告甲○○正為客人林祺璿做小腿按摩
，認原告等違反身心障礙者保護法第三十七條第一項之規定，乃依同法第六十五條第
一、二項之規定，分別科原告陳英二萬元，原告甲○○一萬元之罰鍰，固非全然無
據。惟查本件被告為勞工目的事業主管機關，非屬身心障礙者保護法之主管機關，而
上開法條規定對非視覺障礙者從事按摩業之處罰，旨在維護視覺障礙者之工作權益，
依身心障礙者保護法第二條第一項規定，其主管機關應為臺北市政府社會局，而與同
條第二項規定之目的事業主管機關無涉。被告未查，以勞工目的事業主管機關，對原
告等為本件之處分，顯然逾越權限，其處分應屬違法，一再訴願決定未予糾正，亦有
可議。原告等執以指摘非無理由，爰將一再訴願決定及原處分併予撤銷，應由被告移
由權責機關另為處分，以符法制。
據上論結，本件原告之訴為有理由，爰依行政訴訟法施行法第二條、行政訴訟法第九
十八條第三項前段，判決如主文。
中    華    民    國     九十        年      四      月      十八       日
                    最 高 行 政 法 院  第 五 庭
                                審 判 長 法  官      廖  政  雄
                                         法  官      廖  宏  明
                                         法  官      趙  永  康
                                         法  官      林  清  祥
                                         法  官      姜  仁  脩
右  正  本  證  明  與  原  本  無  異
                                         法院書記官  彭  秀  玲
中    華    民    國     九十        年      四      月      十八       日


司法院資訊處製作；財團法人民間司法改革基金會備份。
